臺灣高等法院臺中分院民事判決　95年度重上字第100號
上　訴　人　乙○○
上　訴　人　丙○○
共　　　同
訴訟代理人　林益輝律師
共　　　同
複 代理 人　辛○○
被 上訴 人　己○○
被 上訴 人　甲○○
被 上訴 人　丁○○
兼 上一 人
訴訟代理人　戊○○
被 上訴 人　庚○○
共　　　同
訴訟代理人　柳正村律師
上列當事人間請求分割共有物事件，上訴人對於民國95年6月27
日臺灣彰化地方法院95年度重訴字第4號第一審判決提起上訴，
本院於96年1月10日言詞辯論終結，判決如下：
    主  文
原判決廢棄。
兩造共有坐落彰化縣秀水鄉○○段一七八地號、地目養、面積一
二○○平方公尺土地，分割方法如附圖甲案所示，編號Ａ部分面
積壹零捌點伍平方公尺土地及編號Ｂ部分面積貳玖柒點陸伍平
方公尺土地分歸上訴人乙○○、丙○○按乙○○應有部分三分之
之一、丙○○應有部分三分之二比例取得共有；編號Ｃ部分面積
貳柒零點柒捌平方公尺土地分歸被上訴人戊○○、丁○○、庚○
○按應有部分各三分之一比例取得共有；編號Ｄ部分面積肆零陸
點壹捌平方公尺土地分歸被上訴人甲○○、己○○按甲○○應有
部分三分之一、己○○應有部分三分之二比例取得共有；編號Ｅ
部分面積壹壹陸點捌陸平方公尺土地為道路，分歸兩造按原應有
部分比例保持共有。
第一、二審訴訟費用由兩造各按附表所示之比例負擔。
    事實及理由
一、本件上訴人起訴主張：兩造共有系爭坐落彰化縣秀水鄉○○
    段178地號、地目養、面積1,200平方公尺土地（下稱系爭土
    地），其所有權應有部分比例如附表所示，並無因物之使用
    目的不能分割，或契約約定有不能分割之情形，惟兩造就分
    割方法無法達成協議，為此訴請判決分割系爭土地如附圖1
    或附圖2所示方案，因原審採如其判決附圖3案所示之方法分
    割不當，聲明不服，提起上訴，求為如甲案之分割方法之判
    決。
二、被上訴人則以：系爭土地為袋地，如在袋地內留設道路，僅
    增加共有人負擔，反而減少土地利用價值，而被上訴人全體
    願意保持共有，故應以Ｆ案（見本院卷136頁）為分割方法
    ，該案不留設道路，增加共有人分配面積，對全體共有人有
    利；且上訴人同意分配土地兩旁，與其所有第176、176─2
    、177、177─33號土地合併，亦與178─1號國有地相鄰，將
    來可合併解決建築及通行問題；而上訴人主張之分割方法增
    加道路面積，被上訴人分配之土地不能與國有土地相鄰，不
    能以鄰地所有人身分申請合併，無法解決土地建築及通行問
    題，而上訴人所預留道路對於兩造究有何利益未見說明，又
    系爭土地為住宅區可作為建築使用，原無道路，亦無土地之
    使用而不能分割情形，如需留設道路必須經兩造同意，惟被
    上訴人不同意等語置辯，就對造之上訴，答辯聲明為；上訴
    駁回。
三、按各共有人得隨時請求分割共有物；共有物分割之方法，不
    能協議決定者，法院得因任何共有人之聲請，命以原物分配
    於各共有人，或變賣共有物，以價金分配於各共有人，民法
    第823條第1項前段、第824條第2項定有明文。查上訴人主張
    系爭土地為兩造共有，所有權應有部分比例如附表所示，並
    無因物之使用目的不能分割，或契約約定有不能分割之情形
    ，惟兩造就分割方法無法達成協議之事實，業據其提出土地
    登記謄本為證（原審94年度彰調字第180號卷第7至8頁），
    且為被上訴人所不爭執，堪信為真。從而，上訴人請求分割
    系爭土地，應予准許。
四、又分割共有土地之訴，應由法院斟酌當事人之聲請、共有物
    之性質、經濟效用及全體共有人之利益等公平決定之，除因
    該土地內部分土地之使用目的不能分割，或部分共有人仍願
    維持共有關係，應就該部分土地不予分割，或准該部分共有
    人成立新共有關係外，應將土地分割於各共有人單獨所有。
    經查：
  (一)系爭土地呈不規則多邊形之養地，西北側有彰化縣秀水鄉○
    ○路，西南側有訴外人許世杰（原審誤為乙○○）建造之樓
    房面積26平方公尺及平房面積17平方公尺，餘為空地，業經
    原審會同兩造及彰化縣彰化地政事務所測量員現場履勘、測
    量屬實，有勘驗筆錄、現場略圖及民國95年5月3日土地複丈
    成果圖足憑（原審卷第73至78、151頁）；如複丈成果圖所
    示，西北側下方有上訴人丙○○所有177地號之上寬下狹三
    角狹長土地，上方則為上訴人乙○○所有同樣上寬下狹三角
    狹長之第176、176─2地號土地，二個狹長三角狹長對峙間
    有一寬約六公尺之缺口即為系爭土地之西北側，最靠近24
    公尺寬之彰水路，上開數筆土地左方與彰水路間隔有國有財
    產局所有之同所178─1地號地，足見系爭土地為袋地，並無
    聯外道路，並為兩造所不爭執。
  (二)就系爭土地之分割方法，上訴人主張依附圖所示甲方案分割
    ，被上訴人則主張應以Ｆ案（見本院卷136頁）為分割方法
    ，惟被上訴人主張之分割方法係在本件準備程序終結後始行
    提出，依民事訴訟法第276條第1項規定，不得於言詞辯論時
    主張之；況該分割方法為全部之被上訴人保持共有（見本院
    卷132頁），而在原審審理時，被上訴人甲○○、己○○表
    示為父子關係，被上訴人戊○○、丁○○、庚○○係兄弟，
    皆願意於分割後各彼等保持共有（見原審卷109頁），更書
    立同意書為憑（見原審卷122、123頁），及至本院準備程序
    時，被上訴人所主張之如圖乙案分割方法，亦均為被上訴人
    甲○○、己○○父子為共有，被上訴人戊○○、丁○○、庚
    ○○兄弟為共有，在準備程序時，未曾全體被上訴人保持共
    有如此之陳明，可見被上訴人嗣後之主張係在延滯訴訟，其
    分割方法為不可採。
  (三)如附圖所示之甲案分割方法，係被上訴人於原審所主張即為
    原審所採之分割方法為修正，本院審酌後認為：
    1.系爭土地西北側下方既有上訴人丙○○所有177地號之上
      寬下狹三角狹長土地，上方則為上訴人乙○○所有同樣上
      寬下狹三角狹長之第176、176─2地號土地，上訴人所欲
      分配位置之東西二側，如與各該筆合併使用，聯成一氣，
      增加使用面積，得以發揮最大效用，達到地盡其利之效果
      ，對上訴人之效益不言可喻，並對於獲分配中間位置之被
      上訴人而言，亦無不利，被上訴人在本院所主張之分割方
      法其目的為不讓被上訴人合併使用上開177、176、176
      ─2 地號土地而已，非妥當之分割方法。
    2.系爭土地為袋地，並無聯外道路，彰水路則為最近之聯外
      道路，為將來進出利用方便，本院認為留設道路供道路使
      用俾以或得與彰水路銜接，不致產生各共有人間須依民法
      第789條規定主張通行權因而興訟之疑慮，況預留設道路
      乃被上訴人於原審之積極主張（見原審卷118、119、121
      、183、184及185頁），更表示僅要求法院單純考量之分
      割方案（見原審卷119頁），上訴人後卻反對留設道路，
      顯然可議；且該道路乃因物之使用性質而不能分割，非創
      設新之共有關係，至於被上訴人分配之土地不能與國有土
      地相鄰，係系爭土地之本身使然；再被上訴人於原審之所
      以提出該方案諒必對其本身之利害關係有充分之考量，經
      原審判決後亦未上訴，可見彼等認為該分割方法並無不妥
      ，而附圖所示之甲案分割方法僅係將其中之道路縮短，減
      少道路負擔面積，增加各共有人所得面積，擴大私人活動
      範圍，對兩造均有利，且兩造分配之土地位置均面臨所留
      設道路；又兩造分配位置係以略呈南北向，皆與彰水路之
      距離相去不遠，價值相當，無鑑價補償問題。被上訴人固
      以上訴人分得面臨彰水路面寬比例多五米，而不公平云云
      ，惟系爭土地呈不規則多邊形，與彰水路中間既隔有國有
      財產局之178─1地號地，觀被上訴人計算所謂之多五米寬
      乃計算上揭177地號、176、176─2地號土地，與系爭土地
      無關，所辯非可取。
    (四)至被上訴人所主張之如附圖所示之乙案及另行所附Ｆ案分
      割方法，皆未留設道路，勢必因通行權就他共有人間興訟
      之虞而不可採。而原審所採用之分割方法因使共有人多負
      擔道路面積，亦非可取，是以本院認為如附圖所示之甲案
      分割方法最為妥當公平，爰定為分割系爭土地之方法。
五、綜上所述，原審就系爭共有土地酌定方法分割，固非無見，
    惟其方案既經本院予以調整，自無可維持。上訴論旨指其分
    割方法不當，為有理由，應由本院將原判決廢棄改判如主文
    第二項所示。
六、本件上訴雖有理由，但被上訴人之訴訟行為，按當時之訴訟
    程度，均為伸張或防衛權利所必要，爰依民事訴訟法第八十
    一條第二款之規定，命兩造各依原應有部分比例（即如本判
    決主文第三項所示比例）分擔訴訟費用。
七、兩造其餘攻繫防禦法及舉證，經核與判決基礎之認定及判決
    結果無影響，不另一一論列。
據上論結：本件上訴為有理由，依民事訴訟法第四百五十條、第
八十一條第二款、第七十八條，判決如主文。
中　　華　　民　　國　　96　　年　　1 　　月　　24　　日
                  民事第五庭    審判長法　官　林陳松
                                      法　官  古金男
                                      法　官  鄭金龍
以上正本係照原本作成。
如對本判決上訴，須於收受判決送達後二十日內向本院提出上訴
書狀，其未表明上訴理由者，應於提出上訴後二十日內向本院提
出上訴理由書 (須按他造人數附具繕本)。
上訴時應提出委任律師為訴訟代理人之委任狀。具有民事訴訟法
第四百六十六條之一第一項但書或第二項之情形為訴訟代理人者
，另應附具律師及格證書及釋明委任人與受任人有該條項所定關
係之釋明文書影本。
　　　　　　　　　　　　　　　　　　　書記官　陳振海
中　　華　　民　　國　　96　　年　　1 　　月　　25　　日
　　　　　　　　　　　　　　　　　　　　　　　　　　  Ｃ
附表
┌───┬─────────┬────────┐
│共有人│所有權應有部分比例│訴訟費用負擔比例│
├───┼─────────┼────────┤
│乙○○│1/8               │1/8             │
├───┼─────────┼────────┤
│丙○○│1/4               │1/4             │
├───┼─────────┼────────┤
│己○○│1/4               │1/4             │
├───┼─────────┼────────┤
│甲○○│1/8               │1/8             │
├───┼─────────┼────────┤
│丁○○│1/12              │1/12            │
├───┼─────────┼────────┤
│戊○○│1/12              │1/12            │
├───┼─────────┼────────┤
│庚○○│1/12              │1/12            │
└───┴─────────┴────────┘
